臺灣高等法院臺中分院刑事判決
110年度交上訴字第1540號
上  訴  人  臺灣臺中地方檢察署檢察官
上  訴  人  
即  被  告  陳宗平
選任辯護人  黃雅琴律師
上列上訴人因被告肇事逃逸罪案件，不服臺灣臺中地方法院110
年度交訴字第122號中華民國110年6月21日第一審判決（起訴案
號：臺灣臺中地方檢察署109年度偵字第35081號），提起上訴，
本院判決如下：
    主    文
原判決撤銷。
陳宗平駕駛動力交通工具發生交通事故，致人傷害而逃逸，累犯
，處有期徒刑伍月，如易科罰金，以新臺幣壹仟元折算壹日。
    犯罪事實
一、陳宗平前因不能安全駕駛致交通危險案件，經臺灣臺中地方
    法院以108年度豐交簡字第288號判決判處有期徒刑6月，併
    科罰金新臺幣6萬元，有期徒刑如易科罰金、罰金如易服勞
    役，均以新臺幣1000元折算1日確定，有期徒刑部分已於民
    國108年5月31日易科罰金執行完畢。陳宗平仍於109 年8 月
    27日上午，騎乘車牌號碼000-000 號普通重型機車，沿臺中
    市神岡區五權路由北往南方向行駛，於同日上午11時36分許
    ，行至臺中市神岡區五權路1 號「全聯福利中心」對面時，
    本應注意汽車在劃有分向限制線之路段，不得跨越行駛，而
    依當時天候晴、日間自然光線、路面乾燥無缺陷、無障礙物
    、視距良好等客觀情形，並無不能注意之特別情事，竟疏未
    注意及此，貿然跨越該路段分向限制線行駛，而欲前往對面
    之「全聯福利中心」購物。適有陳○○騎乘車牌號碼000-0000
    號普通重型機車，沿五權路1段由北往南方向直行至該處，
    乍見陳宗平所騎機車於該處突然橫越道路，業已閃避不及，
    兩車因而發生碰撞，陳○○隨即人車倒地，並受有右大腿及右
    膝擦挫傷之傷害（陳宗平所涉過失傷害部分，業據陳○○於偵
    查中撤回告訴，由檢察官另為不起訴處分確定）。陳宗平雖
    已得悉陳○○受撞倒地而受有身體傷害，竟基於駕駛動力交通
    工具發生交通事故致人傷害而逃逸之犯罪故意，既未趨前查
    看陳○○之傷勢或採取其他必要之救護措施，亦未立即通知並
    等候警察機關前來處理，隨即騎車駛離現場而逃逸。嗣經員
    警據報到場，並過濾鄰近路口監視器畫面，確認陳宗平所騎
    乘之上開機車即為肇事車輛，乃通知陳宗平前來接受詢問，
    始查獲上情。
二、案經陳○○訴由臺中市政府警察局豐原分局報告臺灣臺中地方
    檢察署檢察官偵查起訴。
    理    由
壹、證據能力取捨之意見：
一、按被告以外之人於審判外之陳述，雖不符刑事訴訟法第159
    條之1至第159條之4之規定，然經當事人於審判程序同意作
    為證據，法院審酌該言詞陳述作成時之情況，認為適當者，
    亦得為證據；當事人、代理人或辯護人於法院調查證據時，
    知有刑事訴訟法第159條第1項不得為證據之情形，而未於言
    詞辯論終結前聲明異議者，視為有前項之同意，刑事訴訟法
    第159條之5定有明文。而刑事訴訟法第159條之5立法意旨，
    在於確認當事人對於傳聞證據有處分權，得放棄反對詰問權
    ，同意或擬制同意傳聞證據可作為證據，屬於證據傳聞性之
    解除行為，如法院認為適當，不論該傳聞證據是否具備刑事
    訴訟法第159條之1至第159條之4所定情形，均容許作為證據
    ，不以未具備刑事訴訟法第159條之1至第159條之4所定情形
    為前提。此揆諸「若當事人於審判程序表明同意該等傳聞證
    據可作為證據，基於證據資料愈豐富，愈有助於真實發見之
    理念，此時，法院自可承認該傳聞證據之證據能力」立法意
    旨，係採擴大適用之立場。蓋不論是否第159條之1至第159
    條之4所定情形，抑當事人之同意，均係傳聞之例外，俱得
    為證據，僅因我國尚非採澈底之當事人進行主義，故而附加
    「適當性」之限制而已，可知其適用並不以「不符前四條之
    規定」為要件。惟如符合第159條之1第1項規定之要件而已
    得為證據者，不宜贅依第159條之5之規定認定有證據能力(
    最高法院104年度第3次刑事庭會議決議參照）。本案下列所
    引用被告以外之人於審判外陳述，並無符合刑事訴訟法第15
    9條之1第1項規定之情形，且公訴人、上訴人即被告陳宗平
    （下稱被告）、辯護人於本院依法調查上開證據之過程中，
    均已明瞭其內容而足以判斷有無刑事訴訟法第159條第1項不
    得為證據之情事，惟並未於言詞辯論終結前聲明異議，且被
    告、辯護人更於本院準備程序時就證據能力部分表示沒有意
    見等語（詳參本院卷第75至77頁）。本院審酌上開陳述作成
    時之情況，並無違法取證之瑕疵，認以之作為證據為適當，
    揆諸上開規定，應具有證據能力。
二、復按刑事訴訟法第159條至第159條之5有關傳聞法則之規定
    ，乃對於被告以外之人於審判外之言詞或書面陳述所為之規
    範；至非供述證據之物證，或以科學、機械之方式，對於當
    時狀況所為忠實且正確之記錄，性質上並非供述證據，應無
    傳聞法則規定之適用，如該非供述證據非出於違法取得，並
    已依法踐行調查程序，即不能謂其無證據能力。本案下引之
    其他非供述證據，均與本案待證事實具有關聯性，公訴人、
    被告、辯護人皆不爭執其證據能力，且無證據證明有何偽造
    、變造或公務員違法取得之情事，復經本院依法踐行調查證
    據程序，自得作為證據，而有證據能力。
貳、實體認定之依據：　　　　
一、上揭犯罪事實，業據被告於警詢、偵訊、原審及本院均坦承
    不諱（詳參偵字卷第23至26、101至102頁，原審卷第32至33
    、40頁，本院卷第74、101頁），核與證人即告訴人陳○○於
    警詢、偵訊中證述被告在發生交通事故後隨即騎車離去等情
    相符（詳參偵字卷第27至30、103至104頁），復有員警製作
    之職務報告、道路交通事故現場圖、道路交通事故調查報告
    表（一）、（二）、肇事現場及車損照片、監視器影像擷取
    照片、車號查詢機車車籍資料、衛生福利部豐原醫院診斷證
    明書在卷可稽（詳參偵字卷第21、39至43、51至83頁），足
    認被告前揭自白應與事實相符。
二、按駕駛人駕駛汽車，應遵守道路交通標誌、標線、號誌之指
    示，道路交通安全規則第90條第1項定有明文；又依道路交
    通標誌標線號誌設置規則第165條第1、2項之規定，分向限
    制線為雙黃實線，用以劃分路面成雙向車道，禁止車輛跨越
    行駛。依據卷附車禍現場照片所示，告訴人陳○○之機車受撞
    後偏斜倒地，並側傾於劃有雙黃實線之地面（詳參偵字卷第
    51至53頁），足徵車禍地點屬於劃設分向限制線之路段。再
    依被告於警詢及偵訊時所述，其當時將機車停在路邊，準備
    要騎到對面「全聯福利中心」購物，就遭騎在五權路上直行
    的對方機車撞上等語（詳參偵字卷第24、102頁），可知被
    告確係無視於該處地面所劃設之分向限制線，仍在禁止跨越
    之路段騎車橫越道路。準此以言，被告駕車本應依循前揭交
    通安全規定，在該處劃有分向限制線（即雙黃實線）之路段
    ，不得恣意跨越行駛，又依當時天候、路況、視距等客觀情
    形，並無不能注意之特別情事，被告竟疏於注意及此，貿然
    騎乘機車跨越劃有分向限制線之路段，致與告訴人陳○○所騎
    機車發生碰撞，被告並於知悉發生交通事故後駕車離去，其
    駕車行為顯有過失，且有駕車發生交通事故致人傷害逃離現
    場之主觀認識與客觀事實，亦無疑義。
三、綜上所陳，本件事證已臻明確，被告駕駛動力交通工具發生
    交通事故致人傷害而逃逸之犯行堪以認定，應予依法論科。
參、新舊法比較：
一、按行為後法律有變更者，適用行為時之法律，但行為後之法
     律有利於行為人者，適用最有利於行為人之法律，刑法第2
    條第1 項定有明文。而依上述從舊從輕原則予以比較適用者
    ，係指被告行為後至裁判時，無論修正前之法律，或修正後
    之法律，均構成犯罪而應科以刑罰者而言（最高法院107年
    度台上字第4229號刑事判決參照）。查被告行為後，刑法第
    185條之4業於110年5月28日修正公布，並於同年月30日生效
    。修正前刑法第185條之4規定：「駕駛動力交通工具肇事，
    致人死傷而逃逸者，處一年以上七年以下有期徒刑」；修正
    後第1項規定：「駕駛動力交通工具發生交通事故，致人傷
    害而逃逸者，處六月以上五年以下有期徒刑；致人於死或重
    傷而逃逸者，處一年以上七年以下有期徒刑」。依該條修正
    理由所示，新法以「發生交通事故」取代舊法「肇事」之用
    語，係欲將行為人駕駛動力交通工具發生交通事故致人死傷
    雖無故意、過失而仍逃逸之情形，亦納入本條處罰範圍，以
    與修法前司法院大法官會議釋字第777號解釋認為非出於駕
    駛人故意或過失即不符「肇事」要件之情形，有所區別。則
    本案被告駕車行為既有上述過失情節，無論依修正前、後之
    刑法第185條之4均成立犯罪，自應為新舊法之比較。
二、再對照修正前、後之上開規定，關於行為人駕駛動力交通工
    具發生交通事故，致人傷害而逃逸者，修正後之法定刑為6
    月以上5年以下有期徒刑，較修正前之1年以上7年以下有期
    徒刑為輕。經比較新舊法之結果，修正後刑法第185條之4第
    1 項前段規定較有利於被告，依刑法第2條第1項但書之規定
    ，就被告上開犯行，應適用裁判時法即修正後刑法第185條
    之4第1 項前段規定論處。
肆、論罪科刑：　
一、查被告陳宗平因上開駕駛過失行為，致告訴人陳○○倒地受傷
    ，竟違反在場救護義務而騎車逕自駛離逃逸，核其所為，係
    犯修正後刑法第185條之4第1項前段之駕駛動力交通工具發
    生交通事故致人傷害而逃逸罪。
二、而被告騎乘機車確有於劃設分向限制線路段跨越行駛之過失
    情節，已如前述，自無修正後刑法第185條之4第2項減免其
    刑規定之適用。　　
三、按司法院釋字第775號解釋意旨，闡釋刑法第47條第1項所規
    定行為人受徒刑執行完畢，或一部之執行而赦免後，5年以
    內故意再犯有期徒刑以上之罪，雖為累犯，惟仍應依個案犯
    罪情節，具體審酌行為人犯罪之一切情狀暨所應負擔之罪責
    ，裁量有無加重其刑之必要，避免一律加重致發生過苛或違
    反比例及罪刑相當原則之情形者而言（最高法院109年度台
    上字第3222號刑事判決參照）。查被告前因不能安全駕駛致
    交通危險案件，經原審以108年度豐交簡字第288號判決判處
    有期徒刑6月，併科罰金新臺幣6萬元，有期徒刑如易科罰金
    、罰金如易服勞役，均以新臺幣1000元折算1日確定，有期
    徒刑部分已於108年5月31日易科罰金執行完畢等情，有臺灣
    高等法院被告前案紀錄表在卷可稽。其受有期徒刑之執行完
    畢，5年內故意再犯本件法定本刑有期徒刑以上之罪，為刑
    法第47條第1項所規定之累犯。審酌被告構成累犯之前案罪
    名係不能安全駕駛致交通危險罪，其犯罪情狀為自陷酒醉酩
    酊狀態仍執意駕車，就公眾往來通行安全之社會法益造成潛
    在危害；而被告於本案所犯駕駛動力交通工具發生交通事故
    致人傷害而逃逸罪，除公共交通安全之保障外，亦兼及使被
    害人獲得及時救護或其他必要措施而減少死傷之個人生命身
    體法益。二者均涉及公眾往來交通安全之維護，罪質並無明
    顯差別，而被告於前案執行完畢後相隔僅1年有餘，即又涉
    及本案交通犯罪，且犯罪情節及罪責尤重於前案，足認被告
    對於先前所受刑之執行欠缺感知，前案徒刑之執行亦難收成
    效，尚不因被告所涉前案係易科罰金或入監執行即可異其認
    定，爰依司法院大法官會議釋字第775號解釋意旨，應予加
    重其刑。
四、又按刑法第59條規定犯罪之情狀可憫恕者，得酌減其刑。其
    所謂「犯罪之情狀」，與同法第57條規定科刑時應審酌之一
    切情狀，並非有截然不同之領域，於裁判上酌減其刑時，應
    就犯罪之一切情狀，予以全盤考量，審酌其犯罪有無可憫恕
    之事由（即有無特殊之原因及環境，在客觀上足以引起一般
    同情，以及宣告法定最低度刑，是否猶嫌過重等），以為判
    斷。被告所犯之修正後刑法第185條之4第1項前段之駕駛動
    力交通工具發生交通事故致人傷害而逃逸罪，其法定刑係6
    月以上5 年以下有期徒刑，然同為發生交通事故而逃逸者，
    其原因動機不一，犯罪情節亦未必盡同，造成危害社會之程
    度自屬有異，法律科處此類犯罪，所設之法定最低本刑卻屬
    相同，倘於個案再有其他依法應予加重其刑之事由，恐無從
    依法易科罰金，不可謂之不重，自非不可依客觀之犯行與主
    觀之惡性二者加以考量其情狀，是否有可憫恕之處，適用刑
    法第59條之規定酌量減輕其刑，期使個案裁判之量刑，能符
    合比例原則。諸如：被害人所受傷害輕微，並無急需就醫之
    必要；被害人並非無自救力，且肇事者於逃逸後一定密接時
    間內，返回現場實施救護或為其他必要措施；肇事者雖離開
    現場，但立即通知警察機關或委請其他第三人代為實施救護
    或為其他必要措施，或有其他相類後續行為有助於維護所欲
    保護法益等情形，即屬事實審法院調查釐清個案情節是否輕
    微、量刑有無顯然過苛情形之適例。衡酌本案犯罪情節，被
    告於車禍後未停留現場為必要之救護而逕自離開，固應承擔
    駕駛動力交通工具發生交通事故致人傷害而逃逸罪之刑事責
    任，惟告訴人陳○○於發生本件車禍倒地後，係受有右大腿及
    右膝擦挫傷之傷害，此觀卷附衛生福利部豐原醫院診斷證明
    書即明，所受傷勢尚非嚴重；且被告於本案偵查中，已於11
    0年2月5日與告訴人陳○○調解成立，被告並已履行賠償條件
    完畢，而告訴人陳○○亦於偵查中撤回過失傷害刑事告訴，有
    告訴人陳○○之撤回告訴狀、原審110年度中司偵移調字第271
    號調解程序筆錄在卷足憑（詳參偵字卷第129至132頁），顯
    見被告於事後並非對於告訴人陳○○之傷勢或損害全然不加聞
    問。則被告因一時失慮致罹刑典，相較於其他發生交通事故
    逃逸之行為人，冀圖迴避民事賠償責任，而任由傷勢非輕之
    被害人倒臥路中，復拒絕出面賠償，被告犯罪情狀應受非難
    之程度顯較輕微，尚堪憫恕；惟被告再依前述累犯規定加重
    其刑後，所得量處之最低刑期為有期徒刑7月，已不得易科
    罰金而勢將入監服刑，似嫌過苛，致其在客觀上足以引起社
    會一般人之同情，本院審酌上情，認應依刑法第59條之規定
    酌減其刑。
伍、撤銷改判之理由：
一、原審經審理結果，認為被告肇事逃逸犯行明確而予論科，固
    非無見。惟刑法第185條之4已於原審判決前之110年5月28日
    修正公布，並於同年月30日生效，且修正後之刑法第185條
    之4第1項前段，已將駕駛動力交通工具發生交通事故致人傷
    害而逃逸行為之法定刑，調整為6月以上5年以下有期徒刑，
    相較於修正前肇事致人死傷而逃逸罪法定刑為1年以上7年以
    下有期徒刑，對於被告更為有利，已如前述。原判決疏未比
    較新舊法之輕重，並適用較有利於被告之新法，仍依修正前
    之規定判處被告有期徒刑8月，法律適用已有違誤，自非妥
    適。
二、檢察官提起上訴指摘原判決漏未比較刑法第185條之4新舊法
    規定，遽予適用修正前之法律規定論罪科刑，尚有不當；被
    告之選任辯護人於本院審理期日，亦據此主張原審適用法律
    違誤（詳參本院卷第101頁），均非無憑，其等上訴均有理
    由。
三、至於被告上訴意旨另提及原判決論述其是否確有犯罪故意，
    及依累犯規定加重其刑是否妥適等情，本院說明如下：　　
（一）按修正後刑法第185條之4第1項前段駕駛動力交通工具發
      生交通事故致人傷害而逃逸罪之成立，在客觀上須行為人
      有駕駛動力交通工具發生交通事故，且致人傷害而逃逸之
      行為，在主觀上則須行為人對致人傷害之事實有所認識，
      並進而決意擅自逃離肇事現場，為其要件。惟此所謂「認
      識」並不以行為人明知致人傷害之事實為必要，祇須行為
      人可預見因發生交通事故而致人傷害之結果，即足當之。
      告訴人陳○○與被告所騎機車發生碰撞後，係受有右大腿及
      右膝擦挫傷之傷害，其傷勢相對而言尚不嚴重，雖未使告
      訴人陳○○蒙受立即之生命危險，或若非及時救護即不足以
      治癒其傷勢之迫切需求，惟對於被告所應擔負之在場等候
      及救護義務而言，則不生任何影響。再衡諸一般常見之機
      車相互碰撞意外，由於機車在遭受其他車輛碰撞時常因重
      心不穩而倒地，且機車外部並無任何防護設備，足使機車
      駕駛人於受撞或倒地時，完全隔絕身體或四肢與其他人、
      車或地面之碰觸、摩擦，除非另有特殊情況，否則機車駕
      駛人通常難以完全避免受有身體或四肢之擦挫傷乃至骨折
      等傷害，被告對此日常生活之經驗法則應無欠缺認識之理
      。而被告於警詢時雖表示並不知道告訴人陳○○受傷等語，
      惟亦供稱：「他是熊貓外送員，他也騎乘普重機車，我們
      車禍當下雙方都倒地」等語（詳參偵字卷第25頁），顯見
      被告清楚得悉告訴人陳○○於碰撞當時確已人車倒地。而被
      告供述當時自己之左大腿、右手腕、右耳均有擦挫傷，應
      可推知同受碰撞之另一機車駕駛人即告訴人陳○○勢難完全
      倖免於傷。此觀被告於檢察官偵訊時坦承：「（問：你發
      生碰撞後有倒地受傷，對方也有倒地，對方是否也有可能
      受傷？）對」等語（詳參偵字卷第102頁），及被告於原
      審準備程序時供認：「當時我、被害人均有倒地，當時我
      知道被害人有倒地至少會有小傷，但是我沒有報警、也沒
      有叫救護車」等語，其理益明。是以被告縱使於兩車發生
      碰撞之際，並未立即下車察看告訴人陳○○之傷況，惟其根
      據雙方機車受撞後均已倒地且自己亦受有身體傷勢等情，
      自可預見告訴人陳○○因上開交通事故致身體受有傷害。被
      告上訴意旨所稱並無肇事之主觀認識等語，即與其於偵訊
      及原審自承已可預見告訴人陳○○受傷乙節有所未合，難認
      可取。
（二）再者，刑法第185條之4第1項前段所謂「逃逸」，係指逃
      離肇事現場而逸走之行為，上開規定實揭櫫駕駛人於發生
      交通事故致人傷害時，有在場義務，並應立即採取救護措
      施及依規定處置，並通知警察機關處理，不得任意移動肇
      事汽車及現場痕跡證據，道路交通管理處罰條例第62條第
      3項規定甚明；是汽車駕駛人於發生交通事故後，有停留
      現場採取救護或其他必要措施，並應向警察機關報告之法
      定義務，以防損害範圍之擴大（傷者因就醫延誤致生無謂
      傷亡）及維護其他用路人之交通安全，並明肇事之責任。
      否則，倘於發生交通事故後即駕車逃離現場，不僅使肇事
      責任認定困難，更可能使受傷之人喪失生命、求償無門，
      因此，發生交通事故之駕駛人應留置現場等待或協助救護
      ，並確認被害人已經獲得救護、或無隱瞞而讓被害人、執
      法人員或其他相關人員得知其真實身分、或得被害人同意
      後，始得離去。本案被告於發生交通事故後，無論其是否
      因為害怕惶恐或規避責任等心態而逕自駛離，抑或顧慮其
      他日常家務尚待處理遂起意避走，然其不僅並未留在事故
      現場等待或協助救護，更未透露自己身分或留下聯絡方式
      ，使告訴人陳○○及其後到場處理之員警均無從得知其真實
      身分，被告所為自與駕駛動力交通工具發生交通事故致人
      傷害逃逸罪之構成要件相符，堪以認定。
（三）至於被告應依刑法第47條第1項累犯之規定加重其刑，尚
      與司法院大法官會議釋字第775號解釋意旨無違，業據本
      院詳予析論如上；原審就此部分之法律適用尚屬有據，難
      認有何違法不當之處。被告上訴意旨質疑原判決遽依累犯
      規定加重其刑，適用法令有所違誤乙節，自非允洽，不足
      為採。　　　
四、準此，被告前述部分之上訴理由雖非可採，然原判決既疏未
    注意依有利於被告之修正後刑法第185條之4第1項前段規定
    論罪科刑，適用法律顯有違誤，並經檢察官及被告上訴理由
    指摘及此，即屬無可維持，應由本院將原判決予以撤銷改判
    。
五、爰以行為人之責任為基礎，審酌被告駕車違規跨越分向限制
    線，致與告訴人陳○○所騎機車發生碰撞，卻於發生交通事故
    後又置他人受傷之情形於不顧，對於公眾往來安全仍足以產
    生潛在危害；惟念及被告於本案偵查階段，即已積極賠償告
    訴人陳○○所受損害，其犯後態度非無足取；另審酌被告犯罪
    手段、目的、動機、告訴人陳○○所受傷勢之嚴重程度、被告
    於本案偵審期間均坦承犯行、其於原審審理時自述具有國中
    畢業學歷之智識程度，目前務農、打工，經濟狀況勉持（詳
    參原審卷第41頁）等一切情狀，量處如本判決主文欄第2項
    所示之刑，併諭知易科罰金之折算標準，以示懲儆。
據上論結，應依刑事訴訟法第369條第1項前段、第364條、第299
條第1項前段，刑法第2條第1項但書、第185條之4第1項前段（修
正後）、第47條第1項、第59條、第41條第1項前段，判決如主文
。
本案經檢察官黃芝瑋提起公訴，檢察官郭逵提起上訴，檢察官謝
耀德到庭執行職務。
中　　華　　民　　國　　110 　年　　10　　月　　26　　日
          刑事第十二庭    審判長法　官  張  國  忠 
　　　　　                      法　官  陳      葳
　　　　　　　      　　　　　  法　官  高  文  崇
以上正本證明與原本無異。
如不服本判決應於收受送達後20日內向本院提出上訴書狀，其未
敘述上訴之理由者，並應於提起上訴後20日內向本院補提理由書
（均須按他造當事人之人數附繕本）「切勿逕送上級法院」。因
疫情而遲誤不變期間，得向法院聲請回復原狀。  
　　　　　　　　　　       　　 書記官  施  耀  婷

中　　華　　民　　國　　110 　年　　10　　月　　26　　日
附錄本案論罪科刑法條：
修正後刑法第185條之4第1項
駕駛動力交通工具發生交通事故，致人傷害而逃逸者，處6月以
上5年以下有期徒刑；致人於死或重傷而逃逸者，處1年以上7年
以下有期徒刑。